【裁判字號】    95,上易,304
【裁判日期】    951018
【裁判案由】    拆屋還地
【裁判全文】
臺灣高等法院臺中分院民事判決         95年度上易字第304號
上  訴  人  台中市中區合作社
法定代理人  乙○○
訴訟代理人  吳志清律師
被  上訴人  陽光花園管理委員會
法定代理人  甲○○
訴訟代理人  王傳賢律師
被  上訴人  丁○○
訴訟代理人  丙○○
上列當事人間拆屋還地事件，上訴人對於民國九十五年六月十九
日臺灣臺中地方法院九十五年度訴字第八一號第一審判決提起上
訴，本院於九十五年十月四日言詞辯論終結，茲判決如下：
    主  文
上訴駁回。
第二審訴訟費用由上訴人負擔。
    事實及理由
甲、程序方面：
    本件被上訴人陽光花園管理委員會之法定代理人原為徐思本
    ，於本院審理中變更為甲○○，有被上訴人陽光花園管理委
    員會會議記錄、被上訴人管理委員職務分配名單在卷可稽（
    見本院卷第四二頁、第四三頁），甲○○於九十五年九月十
    二日具狀聲明承受訴訟（見本院卷第三七頁），核無不合。
乙、實體方面：
一、兩造之聲明：
（一）上訴人方面：求為判決：
  １、原判決廢棄。
  ２、被上訴人陽光花園管理委員會應將坐落台中市○○區○○
      段第三七五地號內，如原審附圖編號Ｆ部分，面積七十二
      平方公尺土地之地上建物拆除，將土地交還與上訴人；並
      給付上訴人新台幣（下同）肆萬柒仟陸佰壹拾陸元及自起
      訴狀繕本送達翌日起至清償日止，按週年利率百分之五計
      算之利息；暨自民國（下同）九十五年一月一日起至交還
      土地之日止，按上開土地申報總價額年息百分之十計算之
      損害金。
  ３、被上訴人丁○○應將坐落台中市○○區○○段第三七五之
      一○地號內，如原審附圖編號Ｈ部分，面積一平方公尺及
      同段第三九二地號內，如原審附圖編號Ｊ部分，面積二十
      八平方公尺土地之地上建物拆除，將該土地交還與上訴人
      ；並給付上訴人壹萬貳仟零捌拾肆元及自起訴狀繕本送達
      翌日起至清償日止，按週年利率百分之五計算之利息；暨
      自九十五年一月一日起至交還土地之日止，按上開土地申
      報總價額年息百分之十計算之損害金。
（二）、被上訴人方面：均求為判決：駁回對造之上訴。
二、本件上訴人起訴主張：坐落台中市○○區○○段375、375-1
    0及392地號土地，均屬上訴人所有，被上訴人陽光花園管理
    委員會無任何正當權源，占用375地號土地如原判決附圖編
    號Ｆ所示面積0.72平方公尺，搭建鐵皮屋，作為被上訴人陽
    光花園管理委員會之集會所及住戶康樂活動之用，被上訴人
    丁○○則占用375-10地號土地如原判決附圖編號Ｈ所示面積
    0.0001平方公尺及392地號土地如原判決附圖編號Ｊ所示面
    積0.0028平方公尺，搭建涼棚，均侵害上訴人之所有權，上
    訴人自得本於物上請求權，請求彼等將上述建物拆除，並將
    建物所占用之土地，分別交還上訴人。又上訴人所有之上述
    土地，因遭被上訴人陽光花園管理委員會及丁○○無權占用
    ，致不能為正當之使用收益，上訴人因而受有損害，而被上
    訴人陽光花園管理委員會及丁○○均因占用上述土地獲取相
    當於租金之利益，使上訴人受損害，上訴人得另依民法第18
    4條第1項及第179條之規定，請求被上訴人賠償因無法利用
    土地所生之損害或返還所受利益予上訴人，爰另本於侵權行
    為及不當得利之法律關係，求為命被上訴人陽光花園管理委
    員會給付上訴人肆萬柒仟陸佰壹拾陸元及自起訴狀繕本送達
    翌日起至清償日止，按週年利率百分之五計算之利息；暨自
    九十五年一月一日起至交還土地之日止，按上開土地申報總
    價額年息百分之十計算之損害金；被上訴人丁○○應給付上
    訴人壹萬貳仟零捌拾肆元及自起訴狀繕本送達翌日起至清償
    日止，按週年利率百分之五計算之利息；暨自九十五年一月
    一日起至交還土地之日止，按上開土地申報總價額年息百分
    之十計算之損害金之判決。
三、
(一)被上訴人陽光花園管理委員會則辯以：
  １、被上訴人社區係上訴人於80年間興建銷售，銷售廣告一再
      強調社區為「『封閉式』警衛保全純花園別墅大社區」、
      「1000坪絢麗繽紛庭園景緻」，上訴人在社區房屋興建時
      亦於社區之周圍築立圍牆，將社區內各棟房屋包圍在圍牆
      之內，只在面臨台中市○○路位置設立出入口，並於系爭
      375地號土地上興建一座警衛室供社區使用，以建構上訴
      人所稱「封閉式警衛保全純花園別墅大社區」。82年間，
      上訴人並輔導成立管理委員會，將圍牆以內之公共空間及
      相關設施移交被上訴人委員會使用，其中包括社區○○○
      ○道路及警衛室坐落之土地移交被上訴人管理使用至今，
      可見圍牆內上訴人所有土地，確是由上訴人依買賣契約之
      約定，提供予被上訴人使用之範圍，被上訴人並非無權占
      有。
  ２、系爭375地號土地上警衛室後方之鐵皮建築物，是被上訴
      人於上訴人原設置磚造圍牆上方，以鐵皮往上搭建屋頂而
      成之建築物，做為被上訴人社區集會及康樂活動場所，並
      未超出上訴人所設置圍牆範圍，上訴人並曾表示同意提供
      社區公共用途使用，故該部份建物之土地被上訴人亦非無
      權占有。系爭375地號土地均係屬於在上訴人所移交社區
      圍牆範圍內公共空間之土地，且警衛室後方之空地，無法
      另為其他用途，長期以來亦均閒置，足見是否供作被上訴
      人之社區活動中心使用，對上訴人均無損害可言，被上訴
      人並無侵權行為，亦無不當得利，上訴人訴請每年依申報
      地價百分之十之標準計付賠償金，並非有據。
（二）被上訴人丁○○辯以：系爭375之10及392號土地是三角畸
      零空地，位於社區水泥圍牆內，係上訴人提供予全體住戶
      使用，陽光花園委員會有絕對之管理權，住戶有絕對之使
      用權。系爭三角畸零空地因多年未除草，雜草叢生，蚊蟲
      很多，被上訴人丁○○室內二次遭蛇入侵，被上訴人丁○
      ○不得不請人除草整頓、鋪水泥及空心磚，將之搭建為涼
      棚使用，上訴人請求拆除涼棚及給付賠償金，為無理由等
      語。
四、兩造不爭執之事實：
（一）坐落台中市○○區○○段375、375-10及392地號土地，均
      屬上訴人所有。
（二）被上訴人陽光花園管理委員會在375地號土地如原判決附
      圖編號Ｆ所示面積0.72平方公尺，搭建鐵皮屋，作為被上
      訴人陽光花園管理委員會之集會所及住戶康樂活動之用。
（三）被上訴人丁○○在375-10地號土地如原判決附圖編號Ｈ所
      示面積0.0001平方公尺及392地號土地如原判決附圖編號
      Ｊ所示面積0.0028平方公尺，搭建涼棚。
五、本件之爭點為：被上訴人占有使用系爭土地有無正當權源。
六、
（一）上訴人所有系爭375、375之10、392地號土地，均位於陽
      光花園社區之圍牆及大門範圍內，系爭社區係上訴人所興
      建、銷售，上訴人於銷售時即於廣告銷售傳單標示「100
      戶封閉式警衛保全純花園別墅大社區」，並於房屋土地預
      定買賣合約書附件載明付款期別第31期為圍牆完成，且系
      爭社區別墅、圍牆、大門及警衛室完成後，系爭土地即由
      系爭社區住戶使用迄今等事實，為兩造所不爭，且有被上
      訴人所提房屋土地預定買賣合約書、廣告銷售單影本附卷
      可稽（見原審卷第24至26頁、第23頁及39頁證物袋內之證
      物），並經原法院會同兩造至現場履勘屬實，有勘驗筆錄
      在卷足憑（見原審卷第66頁、第67頁）。上訴人之訴訟代
      理人於原審履勘時，亦陳稱被上訴人所指之圍牆確係上訴
      人售屋時所建無誤（見原審卷第67頁）；上訴人合作社自
      行列印之中正電謄字第146823號地籍圖謄本亦顯示被上訴
      人陽光花園管理委員會社區確為封閉式社區，上訴人所稱
      之系爭被占用之土地均係位於該社區之圍墻內，此亦有中
      正電謄字第146823號地籍圖謄本附卷足憑（見原審卷第45
      頁），是被上訴人抗辯稱系爭社區為封閉式社區，系爭土
      地均位於封閉社區圍墻內等情，堪信為真實。
（二）按消費者保護法施行之前，購屋人倘係受建商所為預售屋
      廣告之引誘後，進而以此廣告之內容與建商洽談買賣，則
      該廣告內容之記載，自已構成雙方買賣契約內容之一部分
      （最高法院95年台上583號判決參照）。上訴人興建系爭
      社區房屋出售，為系爭社區房屋之出賣人，於售屋廣告上
      記載「100 戶封閉式警衛保全純花園別墅大社區」，誘發
      客戶購屋之動機，並於房屋土地預定買賣合約書之附件上
      載明付款期別第31期為圍牆完成時，顯見封閉式社區為住
      戶購買社區房屋之要素之一，自應為買賣契約內容之一部
      ，參照上開說明，亦即銷售廣告內容所載「封閉式警衛保
      全大社區」已為構成買賣契約內容之一部分，則上訴人負
      有依買賣契約（包括廣告內容）履行交付封閉式社區之義
      務，堪予認定。
（三）承上所述，依上開上訴人售屋廣告之內容，上訴人負有興
      建系爭社區為封閉式社區之義務，所謂「封閉式社區」，
      即社區範圍內之土地、設施由社區住戶共同使用，非可由
      社區住戶以外之人使用，故上訴人依約負有將社區範圍內
      之土地交付社區住戶使用之義務。系爭土地坐落於系爭社
      區範圍內，雖為上訴人所有，惟上訴人依約應將系爭土地
      交付社區全體住戶使用，以履行上訴人應負之出賣人義務
      。上訴人否認將系爭土地交付全體住戶使用，主張除警衛
      室所占基地外，其餘土地未規劃共同使用，亦無移交被上
      訴人管理委員會使用云云。惟查，系爭社區圍牆範圍內之
      系爭土地自社區興建完成起，即由社區住戶使用迄今，上
      訴人並未就警衛室占用之基地部分與其他部分土地作何區
      分，亦未劃分系爭土地非屬社區範圍土地，排除社區住戶
      使用，足認上訴人已依買賣契約交付系爭土地予系爭社區
      住戶使用，以履行其所負出賣人之義務。上訴人上開主張
      顯不足採。
（四）上訴人雖另主張：依公寓廈管理條例第53條準用第3條第4
      款、第6款及第33條第1款之規定，封閉區內，單獨所有部
      分以外之土地建物，為共用部分；單獨所有部分經約定供
      共同使用者，為約定共用部分。又單獨所有部分經依社區
      所有權人會議決議為約定共用部分者，應經該單獨所有部
      分所有權人同意，否則不生效力。依此規定，封閉社區內
      之土地，若為單獨所有，而未經該所有人同意供作共同使
      用者，社區管理委員會及其他住戶，均無任意使用之權利
      ，被上訴人社區之住戶，對系爭上訴人所有之土地並無使
      用權等語。惟為被上訴人所否認。查如上所述，本件被上
      訴人係依據買賣契約之約定，上訴人應負責要建構「封閉
      式社區」、在社區周圍築立圍牆，並將圍牆內之土地，除
      私人房屋基地以外，均一併移交被上訴人供社區使用，被
      上訴人係以此原因而占有使用系爭土地，並非依據公寓大
      廈管理條例之規定占有系爭土地，上訴人指稱被上訴人占
      有使用系爭土地不符公寓大廈管理條例上述規定云云，並
      不足採。又原判決附圖編號Ｆ所示土地，在被上訴人陽光
      花園管理委員會搭建鐵皮屋之前雖係空地，惟如前所述，
      該地亦屬封閉社區範圍內，未排除社區住戶使用該地，則
      被上訴人陽光花園管理委員會在375地號土地如原判決附
      圖編號Ｆ所示面積0.72平方公尺搭建為鐵皮屋，作為被上
      訴人陽光花園管理委員會之集會所及全體住戶康樂活動之
      用，而非供特定人專用，此行為亦與當初上訴人建屋出售
      與社區住戶約定社區為封閉社區住戶可以共同利益之目的
      而使用原判決附圖編號Ｆ所示土地之內容無違，上訴人指
      稱被上訴人陽光花園管理委員會將空地改建為鐵皮屋已變
      更用途而主張終止使用借貸關係收回土地，亦非有據。上
      訴人又提出約定書一件，主張依據該約定書第(一)條所載：
      「甲方（指上訴人）願提供台中市○○區○○段375及376
      地號等兩筆土地及地上臨時建物，無償借給乙方（即陽光
      花園世界管理委員會）做社區警衛室用途」。依此記載，
      系爭375地號土地借予被上訴人管理委員會，既係作警衛
      室用途，則所謂無償提供使用者，當僅指警衛室所占用及
      出入經過之部分而言；若非屬警衛室占用及出入經過之部
      分，當不在提供使用之範圍內等語。惟為被上訴人所否認
      ，並陳稱該合約之簽訂人為陽光花園世界管理委員會，並
      非被上訴人陽光花園管理委員會，不能拘束被上訴人陽光
      花園管理委員會等語。查上述合約，係陽光花園世界管理
      委員會與上訴人所簽訂，被上訴人陽光花園管理委員會並
      非合約當事人，且該合約書上乙方當事人欄並未蓋簽約人
      「陽光花園世界管理委員會」之印章，只蓋陽光花園世界
      管理委員會主任委員陳慶光之印章，上訴人又未舉其他證
      據證明該合約確係陳慶光代表「陽光花園世界管理委員會
      」與上訴人所簽立，是上訴人上述主張，自難採憑。
（五）被上訴人陽光花園社區管理委員會為社區住戶所組成，被
      上訴人丁○○為社區住戶，被上訴人分別於系爭土地上如
      原判決附圖編號Ｆ、Ｈ、Ｊ所示部分，興建鐵皮建物、涼
      棚，均屬依買賣契約而占有使用系爭土地之行為，有合法
      權源，上訴人指稱為無權占有云云，自無可取。
（六）綜上所述，上訴人以被上訴人無權占有系爭土地為由，依
      民法第767條之規定，訴請被上訴人陽光花園社區管理委
      員會將原判決附圖編號Ｆ所示鐵皮屋拆除，將土地返還上
      訴人，請求被上訴人丁○○將原判決附圖編號Ｈ、Ｊ所示
      涼棚拆拆除，將土地返還上訴人，均非有據。又民法第
      184條規定：「因故意或過失，不法侵害他人之權利者，
      負損害賠償責任」；同法第179條規定：「無法律上之原
      因而受利益，致他人受損害者，應返還其利益」。最高法
      院47年台上字第303號判例：「不當得利，須以無法律上
      之原因而受利益，致他人受損害為其成立要件」。本件被
      上人陽光花園社區管理委員會、丁○○占有使用系爭土地
      均有合法權源之情，已如上述，自無不法侵害上訴人權利
      可言，其占有使用系爭土地既有法律上原因，亦無成立不
      當得利餘地，是上訴人本於侵權行為及不當得利之法律關
      係，請求被上訴人陽光花園社區管理委員會、丁○○分別
      給付系爭損害金，亦非有據，原審為上訴人全部敗訴之判
      決，並駁回其假執行之聲請，核無不合，上訴論旨，指摘
      原判決失當，求予廢棄改判，非有理由，應予駁回。
七、本件事實已臻明確，兩造其餘攻擊防禦方法及舉證，經核均
    於判決結果不生影響，爰不逐一論述，附此敘明。
八、據上論結：本件上訴為無理由，依民事訴訟法第449第1項、
    第78條，判決如主文。
中    華    民    國    95    年    10    月    18    日
                      民事第一庭審判長法  官  吳火川
                                      法  官  饒鴻鵬
                                      法  官  邱森樟
以上正本係照原本作成。
不得上訴。
                                      書記官  鄧智惠
中    華    民    國    95    年    10    月    19    日
                                                      Ｈ


司法院資訊處製作；財團法人民間司法改革基金會備份。
